---
title: "Theme1.4_format_ods"
author: "Nicolas Kempf & Simon Gaillard"
date: "25 juin 2018"
output: html_document
---

```{r setup, include=FALSE}
knitr::opts_chunk$set(echo = TRUE)
```

## Problématique

TO DO (SG)

## Solution retenue

TO DO (SG + NK)

Package candidat : readODS
Solution alternative : package openxlsx

## Niveau d'intégration à l'USSR

### Développements préconisés

Le package readODS semble ne plus être maintenu (dernière MAJ : 27.11.2016). On pourrait repartir du travail existant et développer de nouvelles fonctionnalités sur le modèle des fonctionnalités du package **openxlsx** qui présente une syntaxe "plutôt simple". 

### Points de vigilance

Ce package ne permet pas que de lire et ecrire des fichiers simples (une data.frame par onglet).

## Intégration au dispositif de formation

TO DO (SG  + NK)

## Particularité de syntaxe

Pour l'instant, aucune. 

## Exemples

TO DO (NK)


### Écriture

```{r}
library(openxlsx)

write.xlsx(iris, file = "writeXLSX1.xlsx")
```

### Lecture

TO DO (NK)

## Solutions viables non retenues

Les packages **openxlsx**, **xlsx** et **XLConnect** sont une alternive efficace. L'inconvenient majeur est qu'ils ne permettent pas de lire et d'écrire au format **ods**. Ils ne peuvent enregistrer qu'au format **xlsx** ce qui peut introduire des problèmes convertions une fois chargée dans Calc.

## Solutions à ne pas utiliser

TO DO (NK + SG)