---
title: "01-03_Fichiers_Excel"
author: "Nicolas Kempf & Simon Gaillard"
date: "25 juin 2018"
output: html_document
---

```{r setup, include=FALSE}
knitr::opts_chunk$set(echo = TRUE)
```

## Problématique

TO DO (SG)

## Solution retenue

Le package **openxlsx** offre un ensemble de fonctions simples et efficaces permettant de lire et écrire des données en Excel au format **xlsx**. De plus, il n'a pas de dépendance avec une installation java. Enfin, il gère correctement les formats de données notamments les dates, les nombres très proches de zéro et les formats monétaires.

## Niveau d'intégration à l'USSR

### Développements préconisés

Aucun.

### Points de vigilance

Ce package ne permet pas de lire et d'écrire des fichiers au format **xls**.

## Intégration au dispositif de formation

TO DO (SG  + NK)

## Particularité de syntaxe

Pour l'instant, aucune. 

## Exemples

L'auteur du package a réalisé deux très bonnes vignettes disponibles sur le CRAN :

* Exemples basics : <https://cran.r-project.org/web/packages/openxlsx/vignettes/Introduction.pdf>
* Exemples complexes : <https://cran.r-project.org/web/packages/openxlsx/vignettes/formatting.pdf>


### Écriture

```{r}
library(openxlsx)

write.xlsx(iris, file = "writeXLSX1.xlsx")
```

### Lecture

TO DO (NK)

## Solutions viables non retenues

Les packages **xlsx** et **XLConnect** sont des bonnes alternatives au package **openxlsx**. Néanmoins, ils sont dépendants à une installation java ce qui peut les rendre inutilisables sous certains systèmes.  

## Solutions à ne pas utiliser

Les packages **readXl** et **writexl** sont efficaces pour la lecture et l'écriture de fichiers. Cependant, ils disposent de peu de fonctionnalités et ne gèrent pas correctement certains formats de données. Autres packages tels que **excel.link**, **RODBC**, **RJDBC**, **dataframes2xls**, **WriteXLS**, **RExcel**, **xlsReadWrite** et **gdata** existent mais sont utilisés de manière marginale par la communauté de programmeur R. 

