---
title: "Inventaire des fonctions de tabulation"
author: 'USSR: Pascal Eusebio'
date: "5 juin 2018"
output:
  html_document:
    highlight: tango
    theme: united
    toc: yes
    toc_depth: 2
    toc_float: yes
  pdf_document:
    toc: yes
    toc_depth: '2'
---

```{r, echo=FALSE, warning=FALSE}
library(dplyr)
```

# Tableau de comptage (Proc Freq)

Avec les packages base et stats, on peut d?terminer les fr?quences par modalit?s d'une variable
L'?criture est simple par contre pour ajouter des totaux ou des pourcentage, l'?criture est assez lourde. Il faut encapsuler l'objet table ou xtabs avec les fonctions margin.table ou prop.table.


## Tableau de contingence ? 1 dimension
```{r}
table(iris$Species)
xtabs(~Species,data=iris)
```


## Tableau de contingence ? 2 dimensions ou plus
```{r}
table(iris$Species,iris$Sepal.Length>5,iris$Sepal.Width>3,dnn=c("Esp?ce","Longueur de plus de 5","Largeur de plus de 3"))
xtabs(~Species+(Sepal.Length>5)+(Sepal.Width>3),data=iris)
```


Pour les sorties, 
L'objet renvoy? par la fonction xtabs() est un objet xtabs (une liste). Si c'est un croisement de 2 variable, on peut exporter la table avec la fonction kable(). Si c'est un croisement de plus de 2 variables, il faut utiliser d'autres packages comme kableExtra.


```{r, results='asis'}
library(knitr)
tab<-xtabs(~Species+(Sepal.Length>5),data=iris)
kable(tab)
```


## Package flextable

**Param?tre pond?ration**: Non 

**Fonctions stat**: Les fonctions stat sont N, mean, median,iqr, range, medianrange, et ses propres fonctions.

**Utilisation**: ?criture simpliste 

**Sortie**: l'objet en sortie est une liste mais possibilit? d'avoir un data.frame ou affichage html (datatable avec boutton copie ou export vers excel).

**Conclusion**: transformer des xtable en flextable avant export. 

```{r, echo=FALSE, warning=FALSE}
library(flextable)
```
```{r}
iris %>% 
  group_by(Species) %>% 
  summarise(N=n(),"Longueur moyen du p?tal" = mean(Sepal.Length)) %>% 
  regulartable()
```


## Package desctable

**Param?tre pond?ration**: Non 

**Fonctions stat**: Les fonctions stat sont N, mean, median,iqr, range, medianrange, et ses propres fonctions.

**Utilisation**: ?criture simple avec dplyr  

**Sortie**: l'objet en sortie est une liste mais possibilit? d'avoir un data.frame ou affichage html (datatable avec boutton copie ou export vers excel).

**Conclusion**: ?criture simple avec dplyr. Par contre, limit? ? la description de variables. Pas de possibilit? de croiser les donn?es; Attention ? l'ordre des packages ? charger si on utilise le package DT. 



```{r, echo=FALSE, warning=FALSE, message=FALSE}
library(desctable)
```
```{r, results='asis'}
iris %>% 
  desctable(stats = list("N"      = length,
                         "%/Mean" = mean,
                         "sd"     = sd,
                         "Med"    = median,
                         "IQR"    = is.normal ~ NA | IQR)) %>% 
  datatable()
```





## Package ezsummary

**Param?tre pond?ration**: Non 

**Fonctions stat**: Les fonctions stat sont mean, med, n   

**Utilisation**: fonctionne avec dplyr pour simplifier la creation de tableau stat    

**Sortie**: l'objet en sortie est un dataframe.  

**Conclusion**: transformer des xtable en flextable avant export. 

```{r, echo=FALSE, warning=FALSE}
library(knitr)
library(ezsummary)
```
```{r, message=FALSE, message=FALSE}
iris  %>%
  ezsummary(n = T) %>%
  kable()
```

## Package gmodels ou descr

**Param?tre pond?ration**: Non 

**Fonctions stat**: Les fonctions stat sont mean, med, n   

**Utilisation**: fonctionne avec dplyr pour simplifier la creation de tableau stat    

**Sortie**: l'objet en sortie est une sortie liste $t donnee $prop.row $prop.col $prop.tbl.  

**Conclusion**: transformer des xtable en flextable avant export. 

```{r, echo=FALSE, warning=FALSE}
library(gmodels)
```
```{r, message=FALSE, warning=FALSE}
CrossTable(cut(iris$Sepal.Length,4,labels = paste("Longueur",1:4)),iris$Species, expected = TRUE, format="SAS", dnn=c("Longueur de p?tale","Esp?ce"))
```




## Package stargazer

**Param?tre pond?ration**: Non 

**Fonctions stat**: Les fonctions stat sont n,min,max,med,moy,1er et 3eme quartile   

**Utilisation**: fonctionne avec dplyr pour simplifier la creation de tableau stat    

**Sortie**: sortie PDF, html ou texte.  

**Conclusion**: transformer des xtable en flextable avant export. 

```{r, echo=FALSE, warning=FALSE, message=FALSE}
library(stargazer)
```
```{r, results='asis'}
stargazer(iris,summary=T,type = 'html')
```


## Package tableone

**Param?tre pond?ration**: Non 

**Fonctions stat**: Les fonctions stat sont n miss p.miss mean  sd median p25 p75 min max skew  kurt  

**Utilisation**: fonctionne avec dplyr pour simplifier la creation de tableau stat    

**Sortie**: sortie csv ou excel.  

**Conclusion**: G?n?re des stat auto sur des variables eventuellement par modalit?s. 

```{r, echo=FALSE, warning=FALSE}
library(tableone)
```
```{r}
summary(CreateTableOne(data = iris, strata="Species"))
```



## Package doBy

**Param?tre pond?ration**: Non 

**Fonctions stat**: Les fonctions stat sont w.sd; w.var;w.ad;w.cv;w.skewness;w.kurtosis...   

**Utilisation**: fonctionne avec dplyr pour simplifier la creation de tableau stat    

**Sortie**: sortie dataframe pour le summaryBy et list pour l'aggregate.  

**Conclusion**: equivalent de aggregate, descstat() pour un vecteur

```{r, echo=FALSE, warning=FALSE}
library(doBy)
```
```{r}
summaryBy(Sepal.Length ~ Species, iris, FUN=mean)
sumfun <- function(x, ...){
  c(m=mean(x, na.rm=TRUE, ...), v=var(x, na.rm=TRUE, ...), l=length(x))
}
summaryBy(cbind(Sepal.Length, Petal.Length) ~ Species, data=iris, FUN=sumfun )

```





# Tableau de statistiques descriptives (Proc Means)

## Package arsenal

**Param?tre pond?ration**: Oui  

**Fonctions stat**: Les fonctions stat sont pr?d?finies en fonctions des objets qu'on utilise. Par exemple, pour des variables num?riques, on ajoute le param?tre numeric.stats qui contient les fonctions: N, Nmiss, Nmiss2, mean, meansd, median, q1q3, medianq1q3, iqr, range, medianrange.

**Utilisation**: le code repose sur un objet formule, simple ? utiliser mais formula ? l'envers !!!

**Sortie**: l'objet en sortie est une liste mais il existe une fonction equivalente de ods pour extraire  vers pdf, html et doc.

**Conclusion**: Relativement simple ? utiliser. Ne s'int?gre pas directement avec dplyr (param?tre data apr?s la formaule), il faut utiliser le "." . La pr?sentation n'est pas tout ? fait celle qu'on peut attendre. Limit? sur les statistiques mais l'essentiel y est.

```{r, echo=FALSE, warning=FALSE}
library(arsenal)
```
```{r}
tab <- tableby(Species ~ Sepal.Length, data=iris,numeric.stats = c("Nmiss", "meansd", "range","iqr"))
```
```{r, results='asis'}
summary(tab, labelTranslations = list(Sepal.Length="Longueur de P?tale"), text=TRUE)
```

```{r}
#avec le poids
iris$weight<- sample(1:10,nrow(iris),replace = T)
```
```{r, results='asis'}
iris %>%  
  tableby(Species ~ Sepal.Length, data=.,numeric.stats = c("Nmiss", "meansd", "range","iqr")) %>% 
  summary(labelTranslations = list(Sepal.Length="Longueur de P?tale"), text=TRUE)
```
```{r, results='hide', message=FALSE, eval=FALSE}
## Sortie en HTML document
write2html(tab, "~/arsenal.html")
## Sortie en document Word mais ne fonctionne pas avec writer
write2word(tab, "~/arsenal.doc", title="Mon tableau dans word")
```


## Package expss

**Param?tre pond?ration**: Oui 

**Fonctions stat**: Les fonctions stat sont _mean, _median, _se, _sum, _min, _max, _sd, _n, tab_stat_fun, w_mean, w_sd, w_n, w_mean, w_sd, w_var, w_se, w_median, w_mad, w_sum, w_n w_cov, w_pearson, w_spearman  

**Utilisation**: ?criture dplyr   

**Sortie**: l'objet en sortie est un dataframe.  

**Conclusion**: transformer des xtable en flextable avant export. 

```{r, echo=FALSE, warning=FALSE, message=FALSE}
library(expss, warn.conflicts = FALSE, quietly=TRUE)
```
```{r}
iris %>% 
tab_cells("Longueur de p?tale"=cut(Sepal.Length,4,labels = 1:4)) %>% 
tab_cols(total(), Species) %>% 
tab_stat_cpct(total_row_position = "above",
total_label = "Total",
total_statistic = "u_cases") %>% 
tab_pivot()
```



## Package Weighted.Desc.Stat

**Param?tre pond?ration**: Oui 

**Fonctions stat**: Les fonctions stat sont w.sd; w.var;w.ad;w.cv;w.skewness;w.kurtosis...   

**Utilisation**: fonctionne avec dplyr pour simplifier la creation de tableau stat    

**Sortie**: sortie .  

**Conclusion**: Pas de m?diane ou quantile. Fonctionne uniquement sur des vecteurs atomiques

```{r, echo=FALSE, warning=FALSE}
library(Weighted.Desc.Stat)
```
```{r, message=FALSE}
x <- c(1:10)
mu <- c(0.9, 0.7, 0.8, 0.7, 0.6, 0.4, 0.2, 0.3, 0.0, 0.1)
w.mean(iris$Sepal.Length, iris$weight)
```



## Package Epi

**Param?tre pond?ration**: Oui 

**Fonctions stat**: Les fonctions stat sont count mean weighted.mean sum quantile median IQR max min ratio percent sd...   

**Utilisation**: fonctionne avec dplyr pour simplifier la creation de tableau stat    

**Sortie**: sortie html ou pdf.  

**Conclusion**: Tableau de fr?quence (simple, cumul?e, pourcentage)

```{r, echo=FALSE, warning=FALSE}
library(Epi)
```
```{r}
Epi::stat.table(index=list(Species,Sepal.Length>5),
                contents=list(count(),mean(Sepal.Length),percent(Species)),
                data=iris,margin=c(T,T))
```


## Package skimr

**Param?tre pond?ration**: Oui 

**Fonctions stat**: Les fonctions stat sont missing complete  n mean   sd  p0  p25  p50  p75 p100 et hist.   

**Utilisation**: fonctionne avec dplyr pour simplifier la creation de tableau stat    

**Sortie**: sortie: utilisation de kable pour sortir en html ou pdf.  

**Conclusion**: ecriture simple avec dplyr  

```{r, echo=FALSE, warning=FALSE, message=FALSE}
library(skimr, warn.conflicts = FALSE, quietly=TRUE)
```
```{r}
dplyr::group_by(iris, Species) %>% 
  skim()
```

## Package sjmisc et sjPlot

**Param?tre pond?ration**: Oui 

**Fonctions stat**: Les fonctions stat sont n NA.prc mean   sd   se md trimmed   range  skew.   

**Utilisation**: fonctionne avec dplyr pour simplifier la creation de tableau stat    

**Sortie**: sortie: utilisation de kable pour sortir en html ou pdf.  

**Conclusion**: ecriture simple avec dplyr
  frq() pour la proc freq, desc() pour la proc means  

```{r, echo=FALSE, warning=FALSE, message=FALSE}
library(sjmisc, warn.conflicts = FALSE, quietly=TRUE)
library(sjPlot, warn.conflicts = FALSE, quietly=TRUE)
```
```{r}
iris %>% 
  group_by(Species) %>% 
  frq(Sepal.Length,Sepal.Width,weight.by = weight,out="viewer")
iris %>% 
  group_by(Species) %>% 
  descr(contains("Sepal"))

iris %>%
  group_by(Species) %>%
  select(Sepal.Length) %>%
  flat_table()
```

```{r, results='asis', message=FALSE, warning=FALSE}
# tableau crois?
data(efc)
sjt.xtab(
  efc$e16sex,
  efc$e42dep,
  var.labels = c("Elder's gender", "Elder's dependency"),
  show.exp = TRUE,
  show.cell.prc = T,
  show.col.prc = T,
  show.row.prc = T,
  show.legend = T,
  show.na = T,
  use.viewer = T,
  file="test_sj.html"
)

```


# Mise en forme de tableau (Proc Tabulate)

## Tableau crois? ou tableau pond?r?
```{r}
xtabs(Petal.Length~Species+(Sepal.Length>5)+(Sepal.Width>3),data=iris)
```

## Package tables

**Param?tre pond?ration**: Oui 

**Fonctions stat**: Les fonctions stat sont toutes les fonctions qui s'appliquent ? un vecteur...   

**Utilisation**: fonctionne avec dplyr pour simplifier la creation de tableau stat    

**Sortie**: sortie html ou pdf.  

**Conclusion**: equivalent de proc tabulate ponderee

```{r, echo=FALSE, warning=FALSE, message=FALSE}
library(tables)
library(Weighted.Desc.Stat)
```
```{r, results='asis', message=FALSE}
tabular((Species + 1) ~ (n=1) + Format(digits=2)*
           (Sepal.Length + Sepal.Width)*(w.mean+w.var)*Arguments(weight), data=iris )
# tempDir <- tempfile()
# dir.create(tempDir)
# htmlFile <- file.path(tempDir, "test.html")
# con <- file(htmlFile, "wt")
# html(tab, con, options=htmloptions(head=TRUE, table=T))
# close(con)
# rstudioapi::viewer(htmlFile)
```



## Package survey

**Param?tre pond?ration**: Oui 

**Fonctions stat**: mean, quantile, chisq   

**Utilisation**: pas simple    

**Sortie**:  

**Conclusion**: 

```{r, echo=FALSE, warning=FALSE, message=FALSE}
library(questionr)
library(survey)

d<-data.frame(sexe=rep(1:2,each=50),age=sample(0:100,100),poids=sample(1:5,100,replace = T))
d$age_tr<-cut(d$age,4)
```

On d?finit un design

```{r}
dw <- svydesign(ids = ~1, data = d, weights = ~d$poids)


svymean(~age, dw)
svyquantile(~age, dw, quantile = c(0.25, 0.5, 0.75), ci = TRUE)
svytable(~sexe, dw)
svytable(~sexe + age_tr, dw)
freq(svytable(~sexe, dw), total=T)
lprop(svytable(~sexe + age_tr, dw))
cprop(svytable(~sexe + age_tr, dw))
svyby(~age,~sexe, dw, svymean)
summary(svytable(~sexe + age_tr, dw))
```


A faire Hmisc/questionr


<!-- #mise en forme / export -->
<!-- # kableextra -->
<!-- # huxtable -->
<!-- # ascii  -->
<!-- # Hmisc::latex -->
<!-- # htmlTable -->
<!-- # janitor -->
<!-- # pander	 -->
<!-- # pixiedust	 -->
<!-- # ReporteRs	 -->
<!-- # texreg (regression)	  -->
<!-- # Gtable avec grid.draw, grid.table et tableGrob -->
<!-- # condformat -->
<!-- # formattable -->
<!-- # tangram -->
<!-- # Ztable -->
<!-- # xtable -->

