---
title: "Fichiers Excel"
author: "NK & SG"
date: "octobre 2018"
output:
  html_document:
    theme: united
    toc: true
    toc_depth: 4
    toc_float: yes
---

```{r setup, include=FALSE}
knitr::opts_chunk$set(echo = TRUE)
```

## Problématique

Manipuler des fichiers "tableurs" dans R, en particulier celui de Microsoft, Excel. L'objectif est de lire les données d'un fichier Excel dans une structure de données R, ou l'inverse, exporter des données R dans Excel

## Solutions retenues

### Format **xls**

La fonction `read_xls` du package `readxl` développé par Hadley Wickham permet de lire des fichiers au format **xls**. L'écriture des données au format **xls**, format ancien de données, n'est pas abordée dans ce document. 

### Format **xlsx**

Le package `openxlsx` offre un ensemble de fonctions simples et efficaces permettant de lire et écrire des données en Excel au format **xlsx** compatible avec Calc. 

Pour l'écriture, deux fonctions sont disponibles : 

* `write.xlsx` : écriture d'une ou plusieurs tables de données dans un fichier avec une mise en forme sommaire. Une seule ligne de commande est nécessaire pour exporter les données.
* `saveWorkbook` : écriture de table de données, de textes et de graphiques avec une mise en page personnalisée. La syntaxe est plus complexe : il faut plusieurs lignes de commande avant l'export. L'avantage de cette méthode est de créer des rapports entièrement personnalisés.  

Pour la lecture, il faut utiliser la fonction `read.xlsx`. 

Ce package ne permet pas de lire et écrire au format **xls**.

> Les packages `openxlsx` et `readxl` ne présentent aucune dépendance avec une installation java sur poste. 

## Particularité de syntaxe

Aucune. 

## Exemples

### Lecture au format **xls** (package `readxl`)

Le fichier des populations 2013 des quartiers de la politique de la ville est disponible sur le site insee.fr à l'adresse suivante : <https://insee.fr/fr/statistiques/fichier/2500431/pop_qp_2013.xls>


**Étape 1** : téléchargement et enregistrement du fichier sur poste
```{r}
target = "https://insee.fr/fr/statistiques/fichier/2500431/pop_qp_2013.xls"
destination = 'Qpv_pop.xls'
download.file(url = target, destfile = destination, mode='wb')
```

La fonction `download.file` télécharge automatiquement un fichier sur internet et l'enregistre sur le poste à un endroit spécifique (paramètre `destfile`). 

> La fonction `download.file` est inopérante sous AUS. 

**Étape 2** : lecture du fichier
```{r}
library(readxl)
pop_qpv13 <- read_xls(path = destination,skip = 8)
```

Le paramètre `path` contient le chemin d'accès vers le fichier au format **xls**.

> L'option `skip` permet de ne pas lire les 8 premières lignes du fichier.

```{r,echo=FALSE,message=FALSE,warning=FALSE}
# transformation des données
library(tidyverse)
pop_qpv13 <- pop_qpv13 %>% 
  filter(reg == "02") %>% 
  select(qp,nom_qp,liste_des_communes,population_municipale_2013)
```


### Écriture au format **xlsx** (package `openxlsx`)

Deux fonctions permettent d'écrire au format **xlsx** : 

* `write.xlsx` : écriture de table de données dans une ou plusieurs feuilles avec une mise en page simple ;
* `saveWorkbook` : écriture de table de données, de texte et de graphiques avec une mise en page personnalisée.

#### Fonction `write.xlsx`

Écrit un tableau ou une liste de tableaux de données dans un tableur au format **xlsx**.

Les données ci-dessous sont disponibles à l'adresse suivante :
<https://insee.fr/fr/statistiques/fichier/3615185/t_pib_val.xls>

Il s'agit du PIB, des importations (P3) et des exportations (P6) à prix courant sur la période 2007-2018

```{r}
pibFr <- data.frame(an = c(2007,2008,2009,2010,2011,2012,2013,2014,2015,2016,2017,2018),
                    trimestre = c("T1","T1","T1","T1","T1","T1","T1","T1","T1","T1","T1","T1"),
                    PIB = c( 477,499,484,491,511,520,526,535,547,557,566,583),
                    P3 = c(364,381,382,392,405,409,415,419,426,432,442,452),
                    P6 = c(132,143,120,127,143,151,153,158,166,167,173,181))
```

**Exemple 1** : Écriture d'un tableau de données au format **xlsx**.

```{r}
library(openxlsx)
write.xlsx(pibFr, file = "writeXLSX1.xlsx")
```

**Exemple 2** : Écriture d'une liste de tableaux au format **xlsx**.

```{r}
liste_tableau <- list(tableau1 = pibFr, tableau2 = pop_qpv13 )
write.xlsx(liste_tableau, file = "writeXLSX2.xlsx")

```

> Chaque tableau est inscrit dans une feuille séparée. 

Pour plus d'options de personnalisation, se référer à la documentation disponible : <https://cran.r-project.org/web/packages/openxlsx/openxlsx.pdf>

#### Rapport complexe : fonction `saveWorkbook`

Il est possible de créer des rapports contenant des tables de données, du texte et des graphiques. La syntaxe est plus complexe : il faut créer manuellement un ensemble d'objets interagissant les uns avec les autres. 

Voici un bref aperçu des principales fonctions :

* `createWorkbook` : création d'un classeur ;
* `addWorksheet` : ajout d'une feuille à un classeur ;
* `writeData`: écriture d'une table de données ou d'un texte dans une feuille d'un classeur ; 
* `insertPlot`: ajout d'un graphique dans une feuille d'un classeur ;
* `openXL` : prévisualisation d'un classeur sans l'enregistrer ;
* `saveWorkbook`: enregistrement d'un classeur sur le poste.

De plus, il existe des fonctions de personnalisation des cellules :

* `createStyle` : création d'un style de mise en forme ;
* `addStyle` : application d'un style à une cellule ou à une plage de cellule.

En pratique, le rapport commence par la création d'un classeur qui est ensuite alimenté par une ou plusieurs feuilles. Dans chaque feuille, il faut préciser le contenu (texte, table de données ou graphiques) à l'emplacement souhaité. Une fois le classeur et les feuilles correctement alimentés, ces objets sont ensuite compilés dans un tableur au format **xlsx** à l'aide de la fonction `saveWorkbook`.

**Exemple** 

**Étape 1** : Création du classeur

```{r}
wb <- createWorkbook()
```

**(Étape facultative)** : création d'un style de mis en forme pour les titres
```{r}
titre.style <- createStyle(fontSize=14, textDecoration=c("bold", "italic"))
```

**Étape 2** : Ajout d'une feuille au classeur (wb) qui contient deux tableaux de données dont l'un mis en forme. 

```{r}
addWorksheet(wb, "Tableau")
```


Ajout d'un titre mis en forme
```{r}
writeData(wb,sheet = "Tableau", x = "Exemple de tableaux de données contenant différents types de variables", startRow = 1)
addStyle(wb, "Tableau", style = titre.style, rows= 1,cols = 1)
```

Ajout de deux tableaux de données dans la feuille **Tableau**. Les délimitations de colonnes sont tracées pour le second tableau.

```{r}
writeData(wb, 1, pibFr, startRow = 2, startCol = 1)
writeData(wb, 1, pop_qpv13, startRow = 9, startCol = 1, borders ="all")
```

**Étape 3** : Ajout d'une feuille supplémentaire contenant un tableau mis en forme

```{r}
addWorksheet(wb, "Tableau mis en forme")
```

Création d'un style de mise en forme pour le tableau

```{r}
hs1 <- createStyle(fgFill = "#4F81BD", halign = "CENTER", textDecoration = "Bold",
                   border = "Bottom", fontColour = "white")
```

Ajout du tableau mis en forme dans la feuille

```{r}
writeData(wb, sheet = "Tableau mis en forme", iris, startRow = 16, startCol = 10, headerStyle = hs1,
          borders = "rows", borderStyle = "medium")
```

**Étape 4** : Ajout de la feuille graphique

```{r}
addWorksheet(wb,"Graphique")
```

Création d'un graphique 


```{r,message=FALSE,warning=FALSE}
library(ggformula)
figure <- pop_qpv13 %>%
  gf_barh(str_wrap(nom_qp,10) ~ population_municipale_2013,stat = "identity",fill = ~liste_des_communes ,
         alpha = 0.80) %>%
  gf_labs(x = "" , y = "Quartiers prioritaires",
          title = str_wrap("Population municipale martiniquaise des quartiers la politique de la ville en 2013",40),
          fill = "Communes",
          caption = "Source : Recensement de la population 2013"
          )

plot(figure)
```

> La fonction `str_wrap` force le retour à la ligne à partir d'un certain nombre de caractères.

Insertion du graphique dans la feuille **Graphique**.

```{r}
insertPlot(wb, sheet = "Graphique", xy = c("J", 3))
```

Ouverture d'un version temporaire du classeur. 

```{r,eval=FALSE}
openXL(wb)
```

**Étape 5** : Enregistrement du classeur sur poste

```{r}
saveWorkbook(wb, "Exemple_tableur_complexe.xlsx", overwrite = TRUE)
```


### Lecture au format **xlsx** (package `openxlsx`)

La fonction `read.xlsx` permet la lecture de tableur au format **xlsx** uniquement. 

```{r}
df.excel <- read.xlsx(xlsxFile = "writeXLSX2.xlsx",sheet = 2)
head(df.excel,n = 5)
```

> L'option `sheet`permet de choisir la feuille qui sera importée dans R

D'autres paramètres existent pour faciliter l'importation des données notamment l'option `startrow` qui précise le numéro de la ligne à partir duquel la lecture des cellules commence. 





## Solutions viables non retenues

Les packages `xlsx` et `XLConnect` sont des bonnes alternatives au package `openxlsx`. Néanmoins, ils sont dépendants à une installation java sur poste ce qui peut les rendre inutilisables sous certains systèmes.  

## Solutions à ne pas utiliser

Le package `writexl` est efficace pour l'écriture de fichiers. Cependant, il dispose de peu de fonctionnalités et ne gère pas correctement certains formats de données. D'autres packages tels que `excel.link`, `RODBC`, `RJDBC`, `dataframes2xls`, `WriteXLS`, `RExcel`, `xlsReadWrite` et `gdata` existent mais sont utilisés de manière marginale par la communauté R. 

## Niveau d'intégration à l'USSR

### Développements préconisés

Aucun.

### Points de vigilance

Ce package ne permet pas de lire et d'écrire des fichiers au format **xls**.


## Intégration au dispositif de formation

La question est abordée dans la formation "Prise en main rapide de données sous R", lors de la séquence 9 ("formats de fichiers d'échange").

## Pour aller plus loin

Vignettes du package `openxlsx` :

* Exemples simples : <https://cran.r-project.org/web/packages/openxlsx/vignettes/Introduction.pdf>
* Exemples complexes : <https://cran.r-project.org/web/packages/openxlsx/vignettes/formatting.pdf>

Documentation du package `readxl` :

* Tutoriel de base : <https://readxl.tidyverse.org/>
* Options de lecture de colonnes et de cellules : <https://cran.r-project.org/web/packages/readxl/vignettes/cell-and-column-types.html>


