---
title: "Fichiers Excel"
author: "NK & SG"
date: "25 juin 2018"
output:
  html_document:
    theme: united
    toc: true
    toc_depth: 4
    toc_float: yes
---

```{r setup, include=FALSE}
knitr::opts_chunk$set(echo = TRUE)
```

## Problématique

Manipuler des fichiers "tableurs" dans R, en particulier celui de Microsoft, Excel. L'objectif est de lire les données d'un fichier Excel dans une structure de données R, ou l'inverse, exporter des données R dans Excel

## Solution retenue

Le package `openxlsx` offre un ensemble de fonctions simples et efficaces permettant de lire et écrire des données en Excel au format **xlsx**. Il gère correctement les formats de données notamments les dates, les nombres très proches de zéro et les formats monétaires.

Il n'est pas dépendant d'une installation java sur poste.

## Particularité de syntaxe

Pour l'instant, aucune. 

## Exemples

### Table d'entrainement

Cette table contient divers formats de données tels que les dates, les opérateurs logiques, les données monétaires, des nombres négatifs, des liens internet, des pourcentages et des chiffres très petits. 

```{r}
library(openxlsx)

df <- data.frame("Date" = Sys.Date()-0:4,
                 "Logical" = c(TRUE, FALSE, TRUE, TRUE, FALSE),
                 "Currency" = paste("$",-2:2),
                 "Accounting" = -2:2,
                 "hLink" = "https://CRAN.R-project.org/",
                 "Percentage" = seq(-1, 1, length.out=5),
                 "TinyNumber" = runif(5) / 1E9, stringsAsFactors = FALSE)
```

### Écriture 

```{r}
write.xlsx(df, file = "writeXLSX1.xlsx")
```

### Lecture

```{r}
df.excel <- read.xlsx(xlsxFile = "writeXLSX1.xlsx",detectDates = TRUE)
head(df.excel,n = 2)
```


### Ecriture d'un rapport complexe

La création d'un classeur comportant plusieurs feuilles, plusieurs tableaux, des titres et des graphiques est possible. Pour cela, il faut créer manuellement une série d'objets intéragissant les uns avec les autres. 

La syntaxe est présentée dans l'exemple suivant : 

**Étape 1** : Création du classeur

```{r}
wb <- createWorkbook()
```

**(Étape facultative)** : création d'un style de mis en forme pour les titres
```{r}
titre.style <- createStyle(fontSize=14, textDecoration=c("bold", "italic"))
```


**Étape 2** : Ajout d'une feuille au classeur qui contient deux tableaux de données dont l'un mis en forme. 

```{r}
addWorksheet(wb, "Tableau")
```


Ajout d'un titre mis en forme
```{r}
writeData(wb,sheet = "Tableau", x = "Exemple de tableaux de données contenant différents types de variables", startRow = 1)
addStyle(wb, "Tableau", style = titre.style, rows= 1,cols = 1)
```


Ajout de deux tableaux de données dans la feuille **Tableau**. Les délimitations de colonnes sont tracées pour le second tableau.

```{r}
writeData(wb, 1, df, startRow = 2, startCol = 2)
writeData(wb, 1, mtcars, startRow = 9, startCol = 2, borders ="all")
```

**Étape 3** : Ajout d'une feuille supplémentaire contenant un tableau mis en forme

```{r}
addWorksheet(wb, "Tableau mis en forme")
```

Création d'un style de mise en forme pour le tableau

```{r}
hs1 <- createStyle(fgFill = "#4F81BD", halign = "CENTER", textDecoration = "Bold",
                   border = "Bottom", fontColour = "white")
```

Ajout du tableau mis en forme dans la feuille

```{r}
writeData(wb, sheet = "Tableau mis en forme", iris, startRow = 16, startCol = 10, headerStyle = hs1,
          borders = "rows", borderStyle = "medium")
```

**Étape 4** : Ajout de la feuille graphique

```{r}
addWorksheet(wb,"Graphique")
```

Création d'un graphique avec la library ggplot2

```{r}
library(ggplot2)

data("midwest", package = "ggplot2")

# Scatterplot
gg <- ggplot(midwest, aes(x=area, y=poptotal)) + 
  geom_point(aes(col=state, size=popdensity)) + 
  geom_smooth(method="loess", se=F) + 
  xlim(c(0, 0.1)) + 
  ylim(c(0, 500000)) + 
  labs(subtitle="Area Vs Population", 
       y="Population", 
       x="Area", 
       title="Scatterplot", 
       caption = "Source: midwest")
```


```{r,echo=FALSE,warning=FALSE}
gg
```

Insertion du graphique dans la feuille **Graphique**.

```{r}
insertPlot(wb, sheet = "Graphique", xy = c("J", 3))
```

Ouverture d'un version temporaire du classeur. 

```{r,eval=FALSE}
openXL(wb)
```

Enregistrement du classeur

```{r}
saveWorkbook(wb, "basics.xlsx", overwrite = TRUE)
```

### Plus de détails

Deux très bonnes vignettes sont disponibles sur le CRAN :

* Exemples basics : <https://cran.r-project.org/web/packages/openxlsx/vignettes/Introduction.pdf>
* Exemples complexes : <https://cran.r-project.org/web/packages/openxlsx/vignettes/formatting.pdf>


## Solutions viables non retenues

Les packages `xlsx` et `XLConnect` sont des bonnes alternatives au package `openxlsx`. Néanmoins, ils sont dépendants à une installation java sur poste ce qui peut les rendre inutilisables sous certains systèmes.  

## Solutions à ne pas utiliser

Les packages `readXl` et `writexl` sont efficaces pour la lecture et l'écriture de fichiers. Cependant, ils disposent de peu de fonctionnalités et ne gèrent pas correctement certains formats de données. D'autres packages tels que `excel.link`, `RODBC`, `RJDBC`, `dataframes2xls`, `WriteXLS`, `RExcel`, `xlsReadWrite` et `gdata` existent mais sont utilisés de manière marginale par la communauté R. 

## Niveau d'intégration à l'USSR

### Développements préconisés

Aucun.

### Points de vigilance

Ce package ne permet pas de lire et d'écrire des fichiers au format **xls**.

## Intégration au dispositif de formation

TO DO (SG)


