---
title: "Theme1.4_format_ods"
author: "NK & SG"
date: "25 juin 2018"
output: html_document
---

```{r setup, include=FALSE}
knitr::opts_chunk$set(echo = TRUE)
```

### Problématique

TO DO (SG)

### Solution retenue

Le package `openxlsx` est la meilleure solution actuellement. Elle présente une contrainte importante : ce package ne lit pas directement les fichiers au format **ods**. Il faut les convertir au préalable (via calc par exemple) au format **xlsx**. De plus, ce package ne permet d'écrire directement au format **ods**.

## Particularité de syntaxe

Pour l'instant, aucune. 

### Exemples

#### Table d'entrainement

Cette table contient divers formats de données tels que les dates, les opérateurs logiques, les données monétaires, des nombres négatifs, des liens internet, des pourcentages et des chiffres très petits. 

```{r}
library(openxlsx)

df <- data.frame("Date" = Sys.Date()-0:4,
                 "Logical" = c(TRUE, FALSE, TRUE, TRUE, FALSE),
                 "Currency" = paste("$",-2:2),
                 "Accounting" = -2:2,
                 "hLink" = "https://CRAN.R-project.org/",
                 "Percentage" = seq(-1, 1, length.out=5),
                 "TinyNumber" = runif(5) / 1E9, stringsAsFactors = FALSE)
```

#### Écriture

```{r}
library(openxlsx)

write.xlsx(iris, file = "writeXLSX1.xlsx")
```

#### Lecture

```{r}
df.excel <- read.xlsx(xlsxFile = "writeXLSX1.xlsx",detectDates = TRUE)
head(df.excel,n = 2)
```

#### Plus de détails

Voir la partie précédente sur la lecture de fichiers excel. 


### Solutions viables non retenues

Les packages `xlsx` et `XLConnect` sont des alternatives efficaces. Ils présentent le même inconvénient que le package `openxlsx` à savoir la nécessite de convertir le fichier en entrée au format **xlsx**.  

### Solutions à ne pas utiliser

Le package `readODS` n'est pas recommandé. La fonction `read_ods` de ce package permet de lire un fichier au format **ods**. La fonction `write_ods` ne fonctionne pas. De plus, le développement et la maintenance du package semblent interrompus : la derniere mis à jour remonte à fin 2016. 

### Niveau d'intégration à l'USSR

#### Développements préconisés

La position de l'Insee est de favoriser l'utilisation du tableur libre **calc**. À l'heure actuelle, aucune solution n'est complètement satisfaisante pour faire intérargir **calc** et **R**. Le développement d'un package spécifique à la lecture et l'écriture de fichier au format **ods** devrait être envisagé. Le package `readODS` pourrait être le point de départ de ce nouveau package. 

Le code du package `readODS` est disponible sur github : <https://github.com/chainsawriot/readODS>.

Les fonctionnalités envisagées et la syntaxe devraient équivalentes à celles disponibles dans le package `openxlsx`. 

#### Points de vigilance

Le package `openxlsx` ne lit que les fichiers au format **xlsx**. Il faut donc convertir au préalable les fichiers **ods** à ce format. De plus, la robustesse de cette méthode est dépendante des mises à jours du format **xlsx** qui évolue régulièrement. Cela risque donc de créer des problèmes de compatibilité. 

### Intégration au dispositif de formation

TO DO (SG)



