---
title: "La sélection d'observations"
author: "CA"
date: "26 juin 2018"
output:
  html_document:
    theme: united
    toc: yes
    toc_depth: 2
    toc_float: yes
---

```{r setup, include=FALSE}
knitr::opts_chunk$set(echo = TRUE)
data(iris)
```
# Sélection d'observations

## Problématique

On s'intéresse ici à comment sélectionner certaines observations (une ou plusieurs lignes) dans une base de données.

Quel est le verbe clé pour sélectionner certaines observations d'une base de données.

On suppose dans les exemples que les observations correspondnet aux lignes et les variables aux colonnes.

## Solution retenue

Le package **dplyr** offre la fonctionnalité souhaitée.
C'est dans ce package le verbe **filter()** qui permet de sélectionner des variables.

On s'intéressera également au verbe **slice()** qui permet de sélectionner des lignes selon leur position.

## Niveau d'intégration à l'USSR

### Développements préconisés


### Points de vigilance

Attention, R différencie les minuscules et les majuscules.

Dans le logiciel R, les priorités de calcul ne sont pas forcément les mêmes que dans SAS ou C.
Il est important de mettre des parenthèses dans les calculs pour ne pas faire confiance aux priorités du langage.

## Intégration au dispositif de formation

Les outils préconisés ne demandent pas de formation spécifique pour être maîtrisés.

## Particularités de syntaxe


## Exemples

Vous trouverez également des exemples de la fonction filter() dans le chapitre sur les opérateurs logiques.

### Sélectionner un ensemble d'observations selon deux conditions d'égalité cumulatives

Lorsque les deux conditions doivent être vérifiées, on les sépare au choix soit par un "&" soit par une virgule.

Le premier argument indique la base de données.

```{r init,echo=FALSE,message=FALSE}
library("dplyr")
```

On sélectionne dans la base de données iris les observations pour lesquelles la variable Species vaut setosa ET la variable Sepal.Length est supérieure à 5.

```{r filter ET}

iris_1 <- filter(iris, Species == "setosa" & Sepal.Length > 5 )

iris_1 <- filter(iris, Species == "setosa" , Sepal.Length > 5 )

```

### Sélectionner des observations selon deux conditions non cumulatives

On sépare les conditions par le signe | qui représente le OU logique.
On sélectionne dans la base de données iris les observations pour lesquelles la variable Species vaut setosa OU la variable Sepal.Length est supérieure à 5.

```{r filter OU}

iris_2 <- filter(iris, Species == "setosa" | Sepal.Length > 5 )

```

### Sélectionner des observations selon deux conditions non cumulatives portant sur la même variable

On privilégie dans ce cas un test logique de sélection dans une liste avec l'opérateur.
On sélectionne dans la base de données iris les observations pour lesquelles la variable Species prend des valeurs dans la liste setosa, versicolor.

```{r filter dans liste}

iris_3 <- filter (iris, Species %in% c ("setosa", "versicolor"))

```

### Sélectionner les observations qui ne répondent pas à la condition

On utilise le !
On sélectionne dans la base iris les observations pour lesquelles la variable Species est différente de setosa.  
Deux possibilités équivalentes :

```{r n'est pas}

iris_4 <- filter(iris, Species != "setosa")

iris_4 <- filter(iris, !(Species == "setosa"))

```

### La fonction slice()

```{r slice}

iris_5 <- slice(iris, )

```


## Solutions viables non retenues

Il est possible de sélectionner des observations en utilisant les crochets

```{r crochets}

#Sélection de la Ième observation
iris[i,]

#Sélection de la Ième à la Jème observation
iris[i:j,]

#Sélection des observations I et J
iris[c(i,j),]

```


## Solutions à ne pas utiliser

Aucune.
