---
title: "La sélection de variables"
author: "CA"
date: "26 juin 2018"
output:
  html_document:
    theme: united
    toc: yes
    toc_depth: 2
    toc_float: yes
---

```{r setup, include=FALSE}
knitr::opts_chunk$set(echo = TRUE)
data(iris)
```
# Sélection de variables

## Problématique

On s'intéresse ici à comment sélectionner un champ de variables (une ou plusieurs colonnes) dans une base de données.

Quel est le verbe clé dans le logiciel R pour sélectionner certaines variables d'une base de données ?

On suppose dans les exemples que les variables correspondent aux colonnes de la base de données et les observations aux lignes.

## Solution retenue

Le package **dplyr** offre la fonctionnalité souhaitée.
C'est dans ce package le verbe **select()** qui permet de sélectionner des variables. 

## Niveau d'intégration à l'USSR

### Développements préconisés



### Points de vigilance

Dans le logiciel R, les priorités de calcul ne sont pas forcément les mêmes que dans SAS ou C.
Il est important de mettre des parenthèses dans les calculs pour ne pas faire confiance aux priorités du langage. 

## Intégration au dispositif de formation

Les outils préconisés ne demandent pas de formation spécifique pour être maîtrisés.

## Particularités de syntaxe

Le package **dplyr** contient des helpers pour faciliter l'appel des variables dans la fonction select.
Les helpers sont listés à la fin des exemples.

## Exemples

### Sélectionner un ensemble de variables en les nommant

Le premier argument représente la base de données, les suivants représentent les variables à conserver.

```{r init,echo=FALSE,message=FALSE}
library("dplyr")
```

On sélectionne dans la base de données iris les variables Species, Sepal.Length et Sepal.Width.

```{r select by name}

iris_1 <- select (iris, Species, Sepal.Length, Sepal.Width)

```

### Sélectionner des variables en indiquant les variables que l'on ne souhaite pas conserver

On indique le signe "**-**" devant la variable à ne pas conserver.
On sélectionne les variables de la base de données iris, excepté la variable Sepal.Length.

```{r complémentaire}

iris_2 <- select (iris, -Sepal.Length)

```

### Sélectionner toutes les variables qui commencent par une chaine de caractères (helper starts_with) 

On sélectionne dans la base de données iris toutes les variables dont le nom commence par Sepal.

```{r}

iris_3 <- select (iris, starts_with ("Sepal"))

```

### Exemple des principaux helpers

starts_with(): commence par le préfixe spécifié entre les paraenthèses

ends_with(): se termine par le suffixe spécifié entre les parenthèses

contains(): contient une chaine de texte spécifiée entre les parenthèses

one_of(): liste de variables spécifiée entre les parenthèses

everything(): toutes les variables

La fonction select() associée au helper everything(), peut servir à modifier l'ordre des variables.
Exemple : On souhaite positionner la variable Species en première position.
```{r}

iris_4 <- select (iris,Species,everything())

```

## Solutions viables non retenues

Il est possible de sélectionner des variables en utilisant l'écriture avec les crochets.
Le premier argument entre les crochets correspond à la ligne et le second à la colonne.
Si le premier argument est laissé à blanc, cela correspond à la totalité des lignes de la base de données.

```{r crochets}

#Sélection de la Jème variable de la bdd
var_j <- iris[,j]

#Sélection de la variable Species
var_Species <- iris[,'Species']

#Sélection de la Jème à la Kème variables
var_j_k <- iris[,j:k]

#Sélection de la Jème et de la Kème variables
varjk <- iris[,c(j,k)]

```

On peut également utiliser la fonction **pull**

```{r pull}

#On extrait la variable Species de la table iris
#comme un vecteur extract_var1
extract_var1 <- pull (iris, Species)

```


## Solutions à ne pas utiliser

Aucune.
