---
title: "La sélection d'observations"
author: "CA"
date: "26 juin 2018"
output:
  html_document:
    theme: united
    toc: yes
    toc_depth: 2
    toc_float: yes
---

```{r setup, include=FALSE}
knitr::opts_chunk$set(echo = TRUE)
data(iris)
data(mtcars)
library("dplyr")
```
# Sélection d'observations

## Problématique

On s'intéresse ici à comment pouvoir sélectionner certaines observations (une ou plusieurs lignes) dans une base de données.

Le principal verbe clé pour sélectionner certaines observations d'une base de données est **filter()**.

On suppose dans les exemples que les observations correspondent aux lignes et les variables aux colonnes.

## Solution retenue

Le package **dplyr** offre la fonctionnalité souhaitée.
C'est dans ce package le verbe **filter()** qui permet de sélectionner les variables.

On s'intéressera également au verbe **slice()** qui permet de sélectionner des lignes selon leur position dans la base.

## Niveau d'intégration à l'USSR

### Développements préconisés


### Points de vigilance

Attention, R différencie les minuscules et les majuscules.
En particulier faire attention aux majuscules dans le nom des variables et des fonctions.

Dans le logiciel R, les priorités de calcul ne sont pas forcément les mêmes que dans SAS ou C.
Il est important de mettre des parenthèses dans les calculs pour ne pas faire confiance aux priorités du langage.

## Intégration au dispositif de formation

Les outils préconisés ne demandent pas de formation spécifique pour être maîtrisés.

## Particularités de syntaxe


## Exemples

Pour les exemples nous utilisons la base de données iris présente d'office avec R.
Cette base de données sur les fleurs contient 5 variables et 150 lignes.
Les 5 variables sont la largeur et la longeur du pétale et du sépale et l'espèce.
Les lignes sont les observations, ici les mesures de largeur et longueur pour une fleur.
Les variables de longueur et de largeur sont des variables numériques.
La variable d'espèce Species contient 3 modalités : setosa, versicolor et virginica.

Vous trouverez également des exemples de la fonction filter() dans le chapitre 3.0 sur les opérateurs logiques.

### Sélectionner un ensemble d'observations selon deux conditions d'égalité cumulatives

Lorsque deux conditions doivent être vérifiées, on les sépare au choix soit par un "&" soit par une virgule.

Le premier argument indique la base de données, ici iris.
On sélectionne dans la base de données iris les observations pour lesquelles la variable Species vaut setosa 
**ET** 
la variable Sepal.Length est supérieure à 5.
On affecte ces données à la base de données iris_1.

```{r filter ET}

iris_1 <- filter(iris, Species == "setosa" & Sepal.Length > 5 )

iris_1 <- filter(iris, Species == "setosa" , Sepal.Length > 5 )

```

### Sélectionner des observations selon deux conditions non cumulatives

On sépare les conditions par le signe **|** qui représente le OU logique.
On sélectionne dans la base de données iris les observations pour lesquelles la variable Species vaut setosa 
**OU** 
la variable Sepal.Length est supérieure à 5.
On affecte ces données à iris_2.

```{r filter OU}

iris_2 <- filter(iris, Species == "setosa" | Sepal.Length > 5 )

```

### Sélectionner des observations selon deux conditions non cumulatives portant sur la même variable

On privilégie dans ce cas un test logique de sélection dans une liste avec l'opérateur.
On sélectionne dans la base de données iris les observations pour lesquelles la variable Species prend des valeurs dans la liste setosa, versicolor.
On affecte ces données à iris_3.

```{r filter dans liste}

iris_3 <- filter (iris, Species %in% c ("setosa", "versicolor"))

```

### Sélectionner les observations qui ne répondent pas à la condition

On utilise le ! qui signifie "different de".
On sélectionne dans la base iris les observations pour lesquelles la variable Species est différente de setosa.  
Deux possibilités équivalentes :

```{r n'est pas}
Species différent de setosa

iris_4 <- filter(iris, Species != "setosa")

différent de Species vaut setosa

iris_4 <- filter(iris, !(Species == "setosa"))

```

### La fonction slice()

On utilise la fonction slice pour sélectionner la dixième ligne de notre base de données. 

```{r slice}

iris_5 <- slice(iris,10)

```

On utilise la fonction slice pour sélectionner de la deuxième à la neuvième lignes de notre base de données.

```{r slice}

iris_6 <- slice(iris,2:9)

```

### La fonction sample_n()

On utilise la fonction sample_n pour sélectionner aléatoirement un certain nombre de lignes, ici n = 20.

```{r slice}

iris_7 <- sample_n(iris,20)

```

### Les fonctions filter_all filter_if filter_at

```{r}

filter_all(.tbl, .vars_predicate)

filter_if(.tbl, .predicate, .vars_predicate)

filter_at(.tbl, .vars, .vars_predicate)

```
```{r}
filter_all(mtcars, all_vars(. > 150))
```
```{r}
filter_if(mtcars, ~ all(floor(.) == .), all_vars(. != 0))
```
```{r}
filter_at(mtcars, vars(starts_with("d")), any_vars((. %% 2) == 0))
```
## Solutions viables non retenues

Il est possible de sélectionner des observations en utilisant les crochets.
Le premier argument entre les crochets correspond à la ligne et le second à la colonne.
Si le second argument est laissé à blanc cela correspond à la totalité des colonnes de la base de données.

```{r crochets}

#Sélection de la Ième observation
iris[i,]

#Sélection de la Ième à la Jème observation
iris[i:j,]

#Sélection des observations I et J
iris[c(i,j),]

```


## Solutions à ne pas utiliser

Aucune.

## Références


