---
title: "Les opérateurs logiques"
author: "CA"
date: "26 juin 2018"
output:
  html_document:
    theme: united
    toc: yes
    toc_depth: 2
    toc_float: yes
---

```{r setup, include=FALSE}
knitr::opts_chunk$set(echo = TRUE)
data(iris)
```
# Opérateurs logiques

## Problématique

Pouvoir exprimer une condition logique à partir d'opérateurs, afin par exemple de ne retenir que certaines variables ou certaines observations dans la base de données initiale.

## Solution retenue

Les tests logiques sont intégrés au logiciel R, ils ne nécessitent pas l'installation d'un package particulier.

Les test logiques sont :

**Egalite :**  ==

**Different de :**  !=

**Superieur :**  >

**Superieur ou égal :**  >=

**Inferieur :**  <

**Inferieur ou égal :**  <=

**Et :**  &

**Ou :**   |

**Dans une liste :**   %in% c(…) 

#On sépare les éléments de la liste avec une virgule

**N'est pas dans la liste :**  !(x %in% c(…))

## Niveau d'intégration à l'USSR

### Développements préconisés


### Points de vigilance


## Intégration au dispositif de formation

Les outils préconisés ne demandent pas de formation spécifique pour être maîtrisés.

## Particularités de syntaxe

On peut combiner plusieurs opérateurs logiques en les séparant par :
"&" (et) ou "|" (ou).

## Exemples

On utilise pour les exemples la fonction "filter" qui sera définie au paragraphe 3.2 (sélection d'observations) et qui permet de sélectionner des lignes d'une table en fonction de conditions.

### Test d'égalité

On sélectionne les lignes pour lesquelles la variable Species prend une valeur égale à la valeur setosa.

```{r égalité}

iris_1 <- filter(iris,Species == "setosa")

```

### Test différent de

On sélectionne les lignes pour lesquelles la variable Species prend des valeurs différentes de la valeur setosa.

```{r different}

iris_2 <- filter(iris,Species != "setosa")

```

### Test supérieur à

On sélectionne les lignes pour lesquelles les valeurs de la variable Sepal.Length sont supérieures à 5.

```{r supérieur}

iris_3 <- filter(iris,Sepal.Length > 5)

```

### Test est dans la liste

On sélectionne les lignes pour lesquelles les valeurs de la variable Species sont dans la liste : setosa, versicolor.

```{r dans liste}

iris_4 <- filter(iris,Species %in% c("setosa","versicolor"))

```

### Test n'est pas dans la liste

On sélectionne les lignes pour lesquelles les valeurs de la variable Species ne sont pas dans la liste : setosa, versicolor.

```{r pas dans liste}

iris_5 <- filter(iris,!(Species %in% c("setosa","versicolor")))

```

### Test avec la condition & (ET)

On sélectionne les lignes pour lesquelles la valeur de la variable Species est égale à setosa
ET
la valeur de la variable Sepal.Length supérieure à 5.

```{r et}

iris_6 <- filter(iris,Species == "setosa" &  Sepal.Length > 5)

```

### Test avec la condition | (OU)

On sélectionne les lignes pour lesquelles la valeur de la variable Species est égale à setosa
OU
la valeur de la variable Sepal.Length supérieure à 5.

```{r ou}

iris_7 <- filter(iris, Species == "setosa" | Sepal.Length > 5)

```


## Solutions viables non retenues

Aucune.


## Solutions à ne pas utiliser

Aucune.
