---
title: "Les opérateurs logiques"
author: "CA"
date: "26 juin 2018"
output:
  html_document:
    theme: united
    toc: yes
    toc_depth: 2
    toc_float: yes
---

```{r setup, include=FALSE}
knitr::opts_chunk$set(echo = TRUE)
data(iris)
library(dplyr)
```
# Opérateurs logiques

## Problématique

Nous présentons ici les opérateurs permettant d'exprimer une condition logique (égal à, différent de, supérieur, et, ou...).
On pourra utiliser ces conditions entre autres afin de sélectionner certaines variables ou certaines observations de notre base de données.

## Solution retenue

Les tests logiques sont intégrés au logiciel R, ils ne nécessitent pas l'installation d'un package particulier.

Les test logiques et leur écriture en R sont :

**Egalite :**  ==

**Different de :**  !=

**Superieur :**  >

**Superieur ou égal :**  >=

**Inferieur :**  <

**Inferieur ou égal :**  <=

**Et :**  &

**Ou :**   |

Pour l'opérateur "dans la liste", on sépare les différents éléments de la liste avec une virgule

**Dans une liste :**   %in% c(a,b,c,d…) 

Pour l'opérateur "n'est pas dans la liste", on combine les opérateurs "different de" et "dans la liste" 

**X N'est pas dans la liste :**  !(x %in% c(a,b,c,d…))

## Niveau d'intégration à l'USSR

### Développements préconisés


### Points de vigilance


## Intégration au dispositif de formation

Les outils préconisés ne demandent pas de formation spécifique pour être maîtrisés.

## Particularités de syntaxe

On peut combiner plusieurs opérateurs logiques en les séparant par :
"&" (et) ou "|" (ou).

## Exemples

Pour les exemples nous utilisons la base de données iris présente d'office avec R.
Cette base de données sur les fleurs contient 5 variables et 150 lignes.
Les 5 variables sont la largeur et la longeur du pétale et du sépale et l'espèce de la fleur.
Les lignes correspodent aux observations, ici les mesures de largeur et longueur pour une fleur.
Les variables de longueur et de largeur sont numériques.
La variable d'espèce "Species" contient 3 modalités : setosa, versicolor et virginica.

On utilise pour les exemples la fonction "filter" qui sera définie au paragraphe 3.2 (sélection d'observations) et qui permet de sélectionner des lignes d'une table en fonction de conditions logiques.

### Test d'égalité  ==

On sélectionne les lignes pour lesquelles la variable Species prend une valeur égale à la valeur setosa.
On affecte ces données à la base de données iris_1.

```{r égalité}

iris_1 <- filter(iris,Species == "setosa")

```

### Test différent de  !=

On sélectionne les lignes pour lesquelles la variable Species prend des valeurs différentes de la valeur setosa.
On affecte ces données à la base de données iris_2.

```{r different}

iris_2 <- filter(iris,Species != "setosa")

```

### Test supérieur à  >

On sélectionne les lignes pour lesquelles les valeurs de la variable Sepal.Length sont supérieures à 5.
On affecte ces données à la base de données iris_3.

```{r supérieur}

iris_3 <- filter(iris,Sepal.Length > 5)

```

### Test est dans la liste  %in% c(...,...)

On sélectionne les lignes pour lesquelles la valeur de la variable Species est dans la liste : setosa, versicolor.
On affecte ces données à la base de données iris_4.

```{r dans liste}

iris_4 <- filter(iris,Species %in% c("setosa","versicolor"))

```

### Test n'est pas dans la liste  !(variable %in% c(...,...))

On sélectionne les lignes pour lesquelles la valeur de la variable Species n'appartient pas à la liste : setosa, versicolor.
On affecte ces données à la base de données iris_5.

```{r pas dans liste}

iris_5 <- filter(iris,!(Species %in% c("setosa","versicolor")))

```

### Test avec la condition & (ET)

On sélectionne les lignes pour lesquelles la valeur de la variable Species est égale à setosa
**ET**
la valeur de la variable Sepal.Length est supérieure à 5.
On affecte ces données à la base de données iris_6.

```{r et}

iris_6 <- filter(iris,Species == "setosa" &  Sepal.Length > 5)

```

### Test avec la condition | (OU)

On sélectionne les lignes pour lesquelles la valeur de la variable Species est égale à setosa
**OU**
la valeur de la variable Sepal.Length est supérieure à 5.
On affecte ces données à la base de données iris_7.

```{r ou}

iris_7 <- filter(iris, Species == "setosa" | Sepal.Length > 5)

```


## Solutions viables non retenues

Aucune.


## Solutions à ne pas utiliser

Aucune.
