---
title: "La sélection d'observations"
author: "CA"
date: "26 juin 2018"
output:
  html_document:
    theme: united
    toc: yes
    toc_depth: 2
    toc_float: yes
---

```{r setup, include=FALSE}
knitr::opts_chunk$set(echo = TRUE)
```

### Problématique

Comment sélectionner certaines observations dans une base de données ?

C'est-à-dire, quel est le verbe clé pour sélectionner certaines observations d'une base de données.

### Solution retenue

Le package **dplyr** offre la fonctionnalité souhaitée.
C'est dans ce package le verbe **filter()** qui permet de sélectionner des variables.

### Niveau d'intégration à l'USSR

#### Développements préconisés



#### Points de vigilance



### Intégration au dispositif de formation

Les outils préconisés ne demandent pas de formation spécifique pour être maîtrisés.

### Particularités de syntaxe


### Exemples

Certains exemples ont été décrits dans le thème 3.0

#### Sélectionner un ensemble d'observations selon deux conditions d'égalité cumulatives

Lorsque les deux conditions doivent être vérifiées, on les sépare au choix soit par un "&" soit par une virgule. Les deux sont équivalents.

Le premier argument indique la base de données.

```{r init,echo=FALSE,message=FALSE}
library("dplyr")
```

```{r filter ET}

bdd1 <- filter(bdd, var1 == "a" & var2 == "b")

bdd1 <- filter(bdd, var1 == "a" , var2 == "b")

```

#### Sélectionner des observations selon deux conditions non cumulatives

On sépare les conditions par le signe | qui représente le OU logique.

```{r filter OU}

bdd2 <- filter(bdd, var1 == "a" | var2 == "b")

```

#### Sélectionner des observations selon deux conditions non cumulatives portant sur la même variable

On privilégie dans ce cas un test logique de sélection dans une liste avec l'opérateur 

```{r filter dans liste}

bdd3 <- filter (bdd, var %in% c ("a", "b"))

```


#### Sélectionner les observations qui ne répondent pas à la condition

On utilise le !
Deux possibilités équivalentes

```{r n'est pas}

bdd4 <- filter(bdd, var != "a")

bdd4 <- filter(bdd, !(var == "a"))

```



### Solutions viables non retenues

Il est possible de sélectionner des observations en utilisant les crochets

```{r crochets}

#Sélection de la Ième observation
bdd[i,]

#Sélection de la Ième à la Jème observation
bdd[i:j,]

#Sélection des observations I et J
bdd[c(i,j),]

```


### Solutions à ne pas utiliser

Aucune.
