---
title: "Le recodage"
author: "CA"
date: "26 juin 2018"
output:
  html_document:
    theme: united
    toc: yes
    toc_depth: 2
    toc_float: yes
---

```{r setup, include=FALSE}
knitr::opts_chunk$set(echo = TRUE)
data(iris)
```
# Recoder une variable

## Problématique

Comment recoder une variable ?
C'est-à-dire par exemple créer des classes pour une variable continue.
Il peut aussi s'agir de modifier le type d'une variable.
Cela peut s'avérer util lors de l'import des données.

## Solution retenue

Dans un **mutate**, on peut utiliser le **case_when** qui permet d’étendre la logique de **ifelse** à des cas plus complexes. 
Attention, les conditions mises dans un **case_when** ne sont pas exclusives. 
De ce fait, il faut pouvoir déterminer l’ordre d’évaluation des conditions qui y sont posées. Cet ordre s’effectue de "bas en haut", c’est à dire que la dernière condition évaluée (celle qui primera sur toutes les autres) sera à écrire en premier en "haut".

Pour modifier le type on utilise les fonctions **as.character()** **as.factor()** ou **as.numeric()**
Pour connaitre le type d'une variable : **typeof()**
On pourra renommer une variable avec la fonction **rename()**

## Niveau d'intégration à l'USSR

### Développements préconisés



### Points de vigilance

Attention, les conditions mises dans un **case_when** ne sont pas exclusives. 
De ce fait, il faut pouvoir déterminer l’ordre d’évaluation des conditions qui y sont posées. Cet ordre s’effectue de "bas en haut", c’est à dire que la dernière condition évaluée (celle qui primera sur toutes les autres) sera à écrire en premier en "haut".

## Intégration au dispositif de formation

Les outils préconisés ne demandent pas de formation spécifique pour être maîtrisés.

## Particularités de syntaxe


## Exemples

```{r init,echo=FALSE,message=FALSE}
library("dplyr")
```


### Modifier le type d'une variable

```{r modif type}

iris <- mutate  (iris, var1 = as.character (var1))
iris <- mutate  (iris, var1 = as.numeric (var1))
iris <- mutate  (iris, var1 = as.factor (var1))
```

### Renommer une variable

Dans la base de données iris, on renomme la variable Species en Especes

```{r rename}

iris <- rename (iris, Especes = Species)

```


### Exemple recoder une variable continue en classes avec la fonction case_when

Le premier argument indique la base de données, ici iris.
Attention, les conditions mises dans un **case_when** ne sont pas exclusives. 
De ce fait, il faut pouvoir déterminer l’ordre d’évaluation des conditions qui y sont posées. Cet ordre s’effectue de "bas en haut", c’est à dire que la dernière condition évaluée (celle qui primera sur toutes les autres) sera à écrire en premier en "haut".

```{r case when}

iris_1 <- mutate (iris, cat_Sepal.length = case_when (
                        Sepal.Length == 0  ~ "cat0",
                        Sepal.Length<= 3  ~ "cat3",
                        Sepal.Length <= 4  ~ "cat4",
                        Sepal.Length <= 5  ~ "cat5",
                        Sepal.Length <= 6  ~ "cat6",
                        Sepal.Length > 6  ~ "cat7",
                        TRUE ~ ""
                    ))

```
### Exemple recoder les variables qualitatives R de type Factor.

La manipulation des factor fait intervenir le package forcats, de la librairie tidyverse, qui propose de nombreuses fonctions. Les fonctions de ce package sont reconnaissables à leur préfixe fct_.

Dans un dataframe contenant une variable de type factor, on filtre comme sur une chaîne de caractère

```{r factor}
d <- filter (dat, substr (x = ZAU, start = 1, stop = 3) != "120")
# ou bien :
d <- filter (dat, ZAU != "111 - Grand pôle (plus de 10 000 emplois)")

```
A la suite d’une opération de sélection des lignes, certains levels peuvent disparaître. Ils seront toutefois toujours présents dans la liste des modalités de la variables. fct_drop() permet de se débarasser des modalités désormais inutilisées
```{r fct_drop}
d %>% pull (ZAU) %>% fct_drop () %>% levels ()
```

## Solutions viables non retenues

On peut également utiliser le **ifelse** qui permet d’affecter valeursi ou valeursinon à une variable en fonction du fait que x réponde ou non à une condition.

```{r ifelse}

iris_2 <- mutate (iris, Espece_setosa = ifelse (Species == "setosa", val1 = TRUE, val2 = FALSE))

```


## Solutions à ne pas utiliser

Aucune.
