---
title: "Les opérateurs logiques"
author: "CA"
date: "26 juin 2018"
output:
  html_document:
    theme: united
    toc: yes
    toc_depth: 2
    toc_float: yes
---

```{r setup, include=FALSE}
knitr::opts_chunk$set(echo = TRUE)
```

### Problématique

Pouvoir exprimer une condition logique à partir d'opérateurs, afin par exemple de ne retenir que certaines variables ou certaines observations dans la base de données initiale.

### Solution retenue

Les tests logiques sont intégrés au logiciel R, ils ne nécessitent pas l'installation d'un package particulier.

Les test logiques sont :

**Egalite :**  ==

**Different de :**  !=

**Superieur :**  >

**Superieur ou égal :**  >=

**Inferieur :**  <

**Inferieur ou égal :**  <=

**Et :**  &

**Ou :**   |

**Dans une liste :**   %in% c(…) 

#On sépare les éléments de la liste avec une virgule

**N'est pas dans la liste :**  !(x %in% c(…))

### Niveau d'intégration à l'USSR

#### Développements préconisés


#### Points de vigilance


### Intégration au dispositif de formation

Les outils préconisés ne demandent pas de formation spécifique pour être maîtrisés.

### Particularités de syntaxe

On peut combiner plusieurs opérateurs logiques en les séparant par :
"&" (et) ou "|"" (ou).

### Exemples

On utilise pour les exemples la fonction "filter" qui sera définie au paragraphe 3.2 (sélection d'observations).

#### Test d'égalité 

```{r égalité}

bdd1 <- filter(bdd,var == "a")

```

#### Test différent de

```{r different}

bdd2 <- filter(bdd,var != "a")

```

#### Test supérieur à

```{r supérieur}

bdd3 <- filter(bdd,var > 10)

```

#### Test est dans la liste

```{r dans liste}

bdd4 <- filter(bdd,var %in% c("a","b"))

```

#### Test n'est pas dans la liste

```{r pas dans liste}

bdd5 <- filter(bdd,!(var %in% c("a","b")))

```

#### Test avec la condition & (ET)

```{r et}

bdd6 <- filter(bdd,var1 == "a" & var2 > 10)

```

#### Test avec la condition | (OU)

```{r ou}

bdd7 <- filter(bdd, var1 == "a" | var2 > 10)

```


### Solutions viables non retenues

Aucune.


### Solutions à ne pas utiliser

Aucune.
