---
title: "Concaténation"
author: "PE"
date: "29 juin 2018"
output:
  html_document:
    theme: united
    toc: yes
    toc_depth: 3
    toc_float: yes
---

```{r setup, include=FALSE}
knitr::opts_chunk$set(echo = TRUE)
```

## Problématique

Concaténer deux tables ou plus, c'est à dire fusionner des tables sans contrôle.
Pour se faire, il faut que les tables aient le même nombre de lignes.

## Solution retenue

La fonction bind_cols du package dplyr.


# Particularités de syntaxe

Aucune.


# Exemples

Le jeu d'essai est généré par le programme suivant.
La fonction tibble permet de créer une table de données.
Les fonctions letters et LETTERS permettent de créer des vecteurs de lettres respectivement en minuscule et majuscule. La fonction ":" permet de créer une séquence de chiffre avec un pas de 1.
```{r dplyr,message=FALSE}
library(dplyr)
table_un <- tibble(x=letters[1:4],y=1:4)
table_deux <- tibble(a=LETTERS[1:4],b=c("un","deux","trois","quatre"))
colonne <- c("bleu","blanc","rouge","vert")
```

```{r}
resultat <- table_un %>% 
     bind_cols(table_deux, couleurs = colonne)
#ou
resultat <- bind_cols(table_un, table_deux, couleurs = colonne)
```


## Solutions viables non retenues

### R de base

La solution basée sur langage R de base est écartée car elle est jugée trop permissive pour la concaténation de tables avec un nombre de lignes différent et trop compliquée pour la concaténation de listes. 

```{r}
resultat <- cbind(table_un, table_deux, couleurs = colonne)
```

Avec la fonction cbind il n'y a pas de message d'erreur (ni d'avertissement) si on veut concaténer 2 tables dont le nombre de ligne de la table la plus petite est un multiple du nombre de lignes de l'autre table.

```{r}
#♦ Les tables ont 4 lignes et la troisième 2, les valeurs 1, 2 seront répétées 2 fois dans la table finale sans message d'erreur contrairement à la fonction bind_cols().
resultat_base <- cbind(table_un, table_deux, test = 1:2)
resultat_dplyr <- bind_cols(table_un, table_deux, test = 1:2)
```
Pour les listes, le résultat des 2 fonctions cbind et col_binds est très différent.

```{r}
liste_un <- list(x=letters[1:4],y=1:4)
liste_deux <- list(a=LETTERS[1:4],b=c("un","deux","trois","quatre"))
#Avec bind_cols, on obtient une table
resultat_dplyr <- bind_cols(liste_un, liste_deux)
# Avec cbind, on obtient une liste
resultat_base <- cbind(liste_un, liste_deux)
```


## Solutions à ne pas utiliser

Rien à signaler.

## Niveau d'intégration à l'USSR

### Développements préconisés

Aucun.

### Points de vigilance

Aucun.


# Intégration au dispositif de formation

La question est abordée dans la formation "prise en main rapide de données sous R".
