---
title: "Concaténation"
author: "PE"
date: "29 juin 2018"
output:
  html_document:
    theme: united
    toc: yes
    toc_depth: 3
    toc_float: yes
---

```{r setup, include=FALSE}
knitr::opts_chunk$set(echo = TRUE)
```

## Problématique

Réunir deux tables avec une variable de contrôle.

## Solution retenue

Les fonctions XXX_join du package dplyr.


# Particularités de syntaxe

Aucune.


# Exemples


```{r dplyr,message=FALSE}
library(dplyr)
table_un <- tibble(x=letters[1:3],y=1:3)
table_deux <- tibble(a=LETTERS[1:4],b=c("un","deux","trois","quatre"),c=1:4)
```

```{r}
resultat <- table_un %>% 
     full_join(table_deux, by = c("y"="c"))
```


## Solutions viables non retenues

### Le package sqldf

Le package **sqldf** permet d'utiliser des requêtes en langage SQL. 

```{r sqldf,message=FALSE}
library(sqldf)
resultat <- sqldf("select * from table_un left outer join table_deux on y=c")
```

### Le package data.table

Le package **data.table** offre des perfomances supérieures aux autres solutions.

```{r data.table,message=FALSE}
library(data.table)
table_un[table_deux, ,on=.(y = c)]
```


### R de base

La solution basée sur du R de base est écartée 

```{r}
resultat <- merge(table_un, table_deux, by.x="y", by.y="c", all=T)
```


## Solutions à ne pas utiliser

Rien à signaler.

## Niveau d'intégration à l'USSR

### Développements préconisés

Aucun.

### Points de vigilance

Aucun.


# Intégration au dispositif de formation

La question est abordée dans la formation "prise en main rapide de données sous R".
