---
title: "Jointures"
author: "PE"
date: "29 juin 2018"
output:
  html_document:
    theme: united
    toc: yes
    toc_depth: 3
    toc_float: yes
---

```{r setup, include=FALSE}
knitr::opts_chunk$set(echo = TRUE)
```

## Problématique

Réunir deux tables avec une variable de contrôle.

## Solution retenue

Les fonctions XXX_join du package dplyr.


# Particularités de syntaxe

Aucune.


# Exemples

Constructions des tables exemples

```{r dplyr,message=FALSE}
library(dplyr)
table_un <- tibble(id=1:3, x=letters[1:3])
table_deux <- tibble(ident=1:4, a=LETTERS[1:4],b=c("un","deux","trois","quatre"))
```

Fusion des 2 tables exemples avec la variable de contrôle id dans "table_un" et ident dans "table_deux"

```{r}
resultat <- table_un %>% 
     full_join(table_deux, by = c("id"="ident")) #attention a respecter l'ordre des tables
```

Si pour les 2 tables le nom de la variable de fusion est le même par exemple id
```{r}
result <- table_1 %>% 
     full_join(table_2, by = "id") 
```

Il est possible de fusionner 2 tables sans écraser les variables présentes dans les 2 tables et qui ne sont pas des variables de fusion. Dans ce cas, il n'est pas nécessaire de renommer les variables, on pourra utiliser le paramètre suffix des fonctions XXX_join.

```{r}
table_un_2017 <- tibble(ident=1:4, a=LETTERS[1:4],b=c("un","deux","trois","quatre"))
table_un_2018 <- tibble(ident=1:3, a=LETTERS[3:1],b=c("uno","dos","tres"))
resultat <- table_un_2017 %>% 
     full_join(table_un_2018, by = "ident", suffix = c(".2017",".2018")) #attention a respecter l'ordre des tables
```

inner_join correspond dans SAS à in=a and in=b: permet d'extraire la partie commune aux 2 tables
left_join correspond dans SAS à in=a : permet d'extraire tous les éléments de la table 1 et les corespondants dans la table 2
right_join correspond dans SAS à in=b: permet d'extraire tous les éléments de la table 2 et les corespondants dans la table 1
full_join correspond dans SAS à in=a and in=b: permet d'extraire tous les éléments des 2 tables
semi_join : permet d'extraire les éléments de la table 1 qui ont un équivalent dans la table 2 sans réaliser la jonction.
anti_join correspond dans SAS à in ne a and in ine b: permet d'extraire les parties des 2 tables qui n'ont pas d'équivalent dans l'autre table.

## Solutions viables non retenues

### Le package sqldf

Le package **sqldf** permet d'utiliser des requêtes en langage SQL directement sur des data.frame ou équivalent.

```{r sqldf,message=FALSE}
library(sqldf)
resultat <- sqldf("select * from table_un left outer join table_deux on y=c")
```

### Le package data.table

Le package **data.table** offre des perfomances supérieures aux autres solutions. Mais l'écriture peut paraitre plus complexe. 

```{r data.table,message=FALSE}
library(data.table)
table_un[table_deux, ,on=.(y = c)]
```


### R de base

La solution basée sur du R de base est écartée pour conserver l'écriture dplyr. 

```{r}
resultat <- merge(table_un, table_deux, by.x="y", by.y="c", all=T)
```


## Solutions à ne pas utiliser

Rien à signaler.

## Niveau d'intégration à l'USSR

### Développements préconisés

Aucun.

### Points de vigilance

Aucun.


# Intégration au dispositif de formation

La question est abordée dans la formation "prise en main rapide de données sous R".
