---
title: "Tableaux de statistiques"
author: 'USSR: Pascal Eusebio'
date: "5 juillet 2018"
output:
  html_document:
    highlight: tango
    theme: united
    toc: yes
    toc_depth: 2
    toc_float: yes
  pdf_document:
    toc: yes
    toc_depth: '2'
---

```{r, echo=FALSE, warning=FALSE}
library(dplyr)
```

# Tableau de comptage (Proc Freq)

Avec les packages base et stats, on peut déterminer les fréquences par modalités d'une variable
L'écriture est simple par contre pour ajouter des totaux ou des pourcentage, l'écriture est assez lourde. Il faut encapsuler l'objet table ou xtabs avec les fonctions margin.table ou prop.table.


## Tableau de contingence à 1 (ou plusieurs) dimension(s)
```{r}
xtabs(~Species,data=iris)
xtabs(~Species+(Sepal.Length>5)+(Sepal.Width>3),data=iris)
```
## Tableau croisé à 1 (ou plusieurs) dimension(s)
```{r}
xtabs(Sepal.Length~Species,data=iris)
xtabs(Sepal.Length~Species+(Sepal.Length>5),data=iris)
```

Pour les sorties, 
L'objet renvoyé par la fonction xtabs() est un objet xtabs (une liste). Si c'est un croisement de 2 variable, on peut exporter la table avec la fonction kable(). Si c'est un croisement de plus de 2 variables, il faut utiliser d'autres packages comme kableExtra.


```{r, results='asis'}
library(knitr)
tab<-xtabs(~Species+(Sepal.Length>5),data=iris)
kable(tab)
```

## Tableau de stat automatique (proc summary/freq)
```{r, echo=FALSE, warning=FALSE, message=FALSE}
library(skimr, warn.conflicts = FALSE, quietly=TRUE)
```
```{r}
dplyr::group_by(iris, Species) %>% 
  skim()
```

## Tableau de stat manuel (proc summary/freq)
```{r}
library(dplyr)

b<-iris %>% 
  mutate(poids=sample(1:3,150,T)) %>% 
  group_by(Species) %>% 
  summarise_at(vars(Sepal.Length),funs(sum,mean,median,min,max,weighted.mean(.,poids)))

iris %>% 
  mutate(poids=sample(1:3,150,T)) %>% 
  group_by(Species) %>% 
  summarise("Longueur max tige" = max(Sepal.Length),
            "Largeur moyenne tige" = mean(Sepal.Width),
            "Largeur moyenne pondérée tige" = weighted.mean(Sepal.Width,poids),
            "Longueur du pétale moyen" = median(Petal.Length), 
            "Nb de na largeur pétale"= sum(is.na(Petal.Width)))

iris %>% 
    mutate(n = n())  %>%
    group_by(Species) %>% 
    mutate(nombre=n(), pourcentage=n()/first(n)) %>% 
    group_by(nombre, pourcentage, add=T) %>% 
    summarise_at(vars(-n),funs(sum,mean,median,min,max)) 

iris %>% 
  mutate(n = n())  %>%
  group_by(Species) %>% 
  mutate(nombre=n(), pourcentage=n()/first(n)) %>% 
  group_by(nombre, pourcentage, add=T) %>% 
  summarise_at(vars(-n),funs(sum,mean,median,min,max,na=sum(is.na(.)))) %>% 
  ungroup %>% 
  select(matches(paste0(names(iris),collapse = "|"))) %>% 
  gather(stat,value,-Species) %>% 
  separate(stat,c("var","stat"),sep="_") %>% 
  spread(stat,value)
```


### Package Weighted.Desc.Stat

**Paramétre pondération**: Oui 

**Fonctions stat**: Les fonctions stat sont w.sd; w.var;w.ad;w.cv;w.skewness;w.kurtosis...   

**Utilisation**: fonctionne avec dplyr pour simplifier la creation de tableau stat    

**Sortie**: sortie .  

**Conclusion**: Pas de médiane ou quantile. Fonctionne uniquement sur des vecteurs atomiques

```{r, echo=FALSE, warning=FALSE}
library(Weighted.Desc.Stat)
```
```{r, message=FALSE}
x <- c(1:10)
mu <- c(0.9, 0.7, 0.8, 0.7, 0.6, 0.4, 0.2, 0.3, 0.0, 0.1)
w.mean(iris$Sepal.Length, iris$weight)
```


##Solutions non retenues

### Package gmodels ou descr

**Paramétre pondération**: Non 

**Fonctions stat**: Les fonctions stat sont mean, med, n   

**Utilisation**: fonctionne avec dplyr pour simplifier la creation de tableau stat    

**Sortie**: l'objet en sortie est une sortie liste $t donnee $prop.row $prop.col $prop.tbl.  

**Conclusion**: transformer des xtable en flextable avant export. 

```{r, echo=FALSE, warning=FALSE}
library(gmodels)
```
```{r, message=FALSE, warning=FALSE}
CrossTable(cut(iris$Sepal.Length,4,labels = paste("Longueur",1:4)),iris$Species, expected = TRUE, format="SAS", dnn=c("Longueur de pétale","Espéce"))
```


### Package arsenal

**Paramétre pondération**: Oui  

**Fonctions stat**: Les fonctions stat sont prédéfinies en fonctions des objets qu'on utilise. Par exemple, pour des variables numériques, on ajoute le paramétre numeric.stats qui contient les fonctions: N, Nmiss, Nmiss2, mean, meansd, median, q1q3, medianq1q3, iqr, range, medianrange.

**Utilisation**: le code repose sur un objet formule, simple à utiliser mais formula à l'envers !!!

**Sortie**: l'objet en sortie est une liste mais il existe une fonction equivalente de ods pour extraire  vers pdf, html et doc.

**Conclusion**: Relativement simple à utiliser. Ne s'intègre pas directement avec dplyr (paramètre data après la formaule), il faut utiliser le "." . La présentation n'est pas tout à fait celle qu'on peut attendre. Limité sur les statistiques mais l'essentiel y est.

```{r, echo=FALSE, warning=FALSE}
library(arsenal)
```
```{r}
tab <- tableby(Species ~ Sepal.Length, data=iris,numeric.stats = c("Nmiss", "meansd", "range","iqr"))
```
```{r, results='asis'}
summary(tab, labelTranslations = list(Sepal.Length="Longueur de Pétale"), text=TRUE)
```

```{r}
#avec le poids
iris$weight<- sample(1:10,nrow(iris),replace = T)
```
```{r, results='asis'}
iris %>%  
  tableby(Species ~ Sepal.Length, data=.,numeric.stats = c("Nmiss", "meansd", "range","iqr")) %>% 
  summary(labelTranslations = list(Sepal.Length="Longueur de Pétale"), text=TRUE)
```
```{r, results='hide', message=FALSE, eval=FALSE}
## Sortie en HTML document
write2html(tab, "~/arsenal.html")
## Sortie en document Word mais ne fonctionne pas avec writer
write2word(tab, "~/arsenal.doc", title="Mon tableau dans word")
```


### Package sjmisc et sjPlot

**Paramétre pondération**: Oui 

**Fonctions stat**: Les fonctions stat sont n NA.prc mean   sd   se md trimmed   range  skew.   

**Utilisation**: fonctionne avec dplyr pour simplifier la creation de tableau stat    

**Sortie**: sortie: utilisation de kable pour sortir en html ou pdf.  

**Conclusion**: ecriture simple avec dplyr
  frq() pour la proc freq, desc() pour la proc means  

```{r, echo=FALSE, warning=FALSE, message=FALSE}
library(sjmisc, warn.conflicts = FALSE, quietly=TRUE)
library(sjPlot, warn.conflicts = FALSE, quietly=TRUE)
```
```{r}
iris %>% 
  group_by(Species) %>% 
  frq(Sepal.Length,Sepal.Width,weight.by = weight,out="viewer")
iris %>% 
  group_by(Species) %>% 
  descr(contains("Sepal"))

iris %>%
  group_by(Species) %>%
  select(Sepal.Length) %>%
  flat_table()
```

```{r, results='asis', message=FALSE, warning=FALSE}
# tableau croisé
data(efc)
sjt.xtab(
  efc$e16sex,
  efc$e42dep,
  var.labels = c("Elder's gender", "Elder's dependency"),
  show.exp = TRUE,
  show.cell.prc = T,
  show.col.prc = T,
  show.row.prc = T,
  show.legend = T,
  show.na = T,
  use.viewer = T,
  file="test_sj.html"
)

```


### Package tables

**Paramétre pondération**: Oui 

**Fonctions stat**: Les fonctions stat sont toutes les fonctions qui s'appliquent à un vecteur...   

**Utilisation**: fonctionne avec dplyr pour simplifier la creation de tableau stat    

**Sortie**: sortie html ou pdf.  

**Conclusion**: equivalent de proc tabulate ponderee

```{r, echo=FALSE, warning=FALSE, message=FALSE}
library(tables)
library(Weighted.Desc.Stat)
```
```{r, results='asis', message=FALSE}
tabular((Species + 1) ~ (n=1) + Format(digits=2)*
           (Sepal.Length + Sepal.Width)*(w.mean+w.var)*Arguments(weight), data=iris )
