---
title: "Paramétrer"
author: "JLL"
date: "8 octobre 2018"
output:
  html_document:
    theme: united
    toc: yes
    toc_depth: 4
    toc_float: yes
---

```{r setup, include=FALSE}
knitr::opts_chunk$set(echo = TRUE)
library(dplyr)
```

# Paramétrer

## Problématique

En SAS, les macro-fonctions permettent de définir des sections de programme qui contiennent des références à des éléments susceptibles d'être changés au moment du lancement du programme : les macro-variables. Cette fonctionnalité permet de paramétrer facilement un programme SAS.<br>
En SAS, les macros reposent sur des substitutions de morceaux de texte dans une commande, puis sur l'exécution de cette commande. L'équivalent R se trouve naturellement dans ses fonctions et ses variables, mais, malheureusement toutes les fonctions n'évaluent pas leurs arguments.<br>

Le code suivant fonctionne, `select` rencontre le symbole 'VARIABLE' et, comme cela ne correspond pas à une colonne connue de 'mtcars', en prend la valeur:
```{r include = TRUE, echo= TRUE, warning = FALSE, message = FALSE, eval = TRUE}
VARIABLE <- "cyl"
mtcars %>% select(VARIABLE) %>% head(1)
```

Mais le code qui suit ne marche pas, la fonction `group_by` n'accepte que des symboles qui soient des noms de colonnes de 'mtcars' : 
```{r include = TRUE, echo= TRUE, warning = FALSE,message = FALSE, eval = FALSE }
VARIABLE <- "cyl"
mtcars %>% group_by(VARIABLE) %>% summarise(n=n())
```
```{r include = TRUE, echo= FALSE, warning = FALSE,message = FALSE, eval = TRUE }
tryCatch(mtcars %>% group_by(VARIABLE) %>% summarise(n=n()),
         error = function(e) print(e$message))
```
Ce type de comportement est appelé "evaluation non standard" (Non Standard Evaluation ou NSE en anglais) : certaines fonctions interceptent ce qu'on leur passe en arguments et tentent de les interpreter sans auparavant les évaluer. C'est par exemple le cas de `library` qui autorise d'oubli des quotes, c'est systématiquement le cas avec les fonctions de **dplyr** dont certaines vont jusqu'à ne pas évaluer du tout ce qu'on leur fournit.<br>
Ceci posé, le passage d'informations dans des variables ne serait de toutes manières pas suffisant pour complètement paramétrer un programme. on peut en effet aussi souhaiter mettre en paramètre un traitement statistique, c'est à dire la fonction à exécuter (n() ou mean(VARIABLE) par exemple). Or dans ce cas, c'est l'interpréteur de R qui ne nous laisse pas le choix : les choix sont figées à l'écriture du programme. Du moins en apparence...

Pour avoir un comportement uniforme, il faut présenter les choses de manière à ce que le calcul se fasse en deux temps : un premier de substitution des valeurs des paramètres, un second d'évaluation selon le processus standard. 

## Solution retenue

La solution proposée est la fonction `defmacro` du package **gtools**. Elle a été retenue parce qu'évoquant de près les macros disponibles dans d'autres langages et parce qu'elle s'appuie sur un enrobage simple de mécanismes inclus dans le R de base.<br>
La fonction `defmacro`construit un programme en assemblant des morceaux de programme syntaxiquement corrects. Dans certains cas ce qu'on cherche c'est à assembler des morceaux de chaîne de caractères pour constituer le texte d'une requête (par exemple une requête SQL). Pour ce genre d'utilisation la solution est complétée par la fonction `glue`du package **glue** qui premet de présenter les choses de la façon la plus lisible possible.

## Particularités de syntaxe

Aucune.

## Exemples

Noter que dans les exemples qui suivent, le nom du paramètre est systématiquement en majuscules. En l'absence de signe distinctif comme le & de SAS, paramètres et autres éléments du langage pourraient ne pas être différenciables facilement. La mise en majuscules permet d'obtenir cette distinction visuelle.


### Paramétrer une colonne

```{r echo=TRUE,message=FALSE}
library(gtools)
m <- defmacro(VARIABLE,
  expr = { 
    mtcars %>% group_by(VARIABLE) %>% summarise(n=n())
         }
     )

m(cyl)
```
Notes:<br>
- Les accolades ne sont pas indispensables ici car le programme à exécuter est constitué d'une seule instruction.<br>
- Les doubles-quotes doivent être omises pour générer in fine `group_by(cyl)` et non `group_by("cyl")`.

### Paramétrer une fonction

```{r echo=TRUE,message=FALSE}
m <- defmacro(VARIABLE, VARIABLE2, FONCTION, PARTIE,
  expr = { 
    mtcars %>% group_by(VARIABLE) %>% summarise(n=FONCTION(VARIABLE2)) %>% PARTIE(1)
         }
     )

m(cyl,mpg,mean,head)
```


### Paramétrer une expression

```{r echo=TRUE,message=FALSE}
m <- defmacro(EXPRESSION,
  expr = {
    mtcars %>% filter(EXPRESSION)
        }
  )

m(mpg==max(mpg))
```


### Paramétrer une chaine de caractères

La fonction `glue`du package de même nom est une généralisation de la saisie de chaînes de caractères de R. En R de base l'utilisation  de \\ signifie l'inclusion d'un caractère spécial dont l'abbréviation suit le \\. La fonction `glue` rajoute la notation `{...}` qui va dire qu'il faut évaluer ce qu'il y a entre accolades et inclure la chaîne de caractères correspondante. On peut y mettre un nom de variable ou une expression complète.
```{r echo=TRUE,message=FALSE}
library(glue)
library(sqldf)

m <- function(VARIABLE)
  sqldf(glue("select {VARIABLE},count(*) from mtcars group by {VARIABLE}"))

m("cyl")
```
Note : ici les double-quotes sont indispensables car ce qu'on manipule c'est uniquement des chaînes de caractères.

## Solutions viables non retenues

### Les fonctions `parse` et `eval` du R de base

Le macro-processing consiste à construire un programme pour, dans un second temps, demander son exécution. Ceci est un mécanisme courant en R puisque c'est exactement ce qui se passe lorsqu'on soumet des instructions : celles ci sont lues depuis un fichier ou depuis le clavier (donc initialement sous forme de chaînes de caractères) puis transformées en programme par l'interpréteur R qui est ensuite exécuté. Les fonctions qui se cachent derrière ces deux dernières étapes sont respectivement `parse` et `eval`, qu'on peut utiliser pour son propre compte, une fois construit le programme cible.

```{r echo=TRUE,message=FALSE}
m <- function(VARIABLE)
  eval(
    parse(
      text=paste0("mtcars %>% group_by(",VARIABLE,") %>% summarise(n=n())")
  ))

m("cyl")
```

Ou, mieux, avec le package **glue** :
```{r echo=TRUE,message=FALSE}
m <- function(VARIABLE)
  eval(
    parse(
      text=glue("mtcars %>% group_by({VARIABLE}) %>% summarise(n=n())")
  ))

m("cyl")
```


### Les fonctions `substitute` et `eval` du R de base

```{r echo=TRUE,message=FALSE}
m <- function(VARIABLE)
  eval(
    substitute(mtcars %>% group_by(VAR) %>% summarise(n=n()),
               list(VAR=VARIABLE)
  ))

m(quote(cyl))
```
Note : on doit écrite `quote(cyl)` parce que l'appel `VAR=VARIABLE` va évaluer le contenu de 'VARIABLE' et qu'on veut que le résultat soit le nom 'cyl' et non la valeur d'une éventuelle variable 'cyl'.

Cette soluton n'a pas été retenue parce que, de fait, elle est complètement intégrée dans la fonction `defmacro` de **gtools**, avec une syntaxe d'appel plus simple.


### Le dispositif interne à **dplyr**

```{r echo=TRUE,message=FALSE}
m <- function(VARIABLE) {
  VAR <- enquo(VARIABLE)
  mtcars %>% group_by(UQ(VAR)) %>% summarise(n=n())
}

m(cyl)
```

Note : les doubles-quotes doivent être omises pour générer in fine `group_by(cyl)` et non `group_by("cyl")`.<br>

Cette solution n'a pas été retenue en raison de son adhérence totale au 'tidyverse' : seuls les packages de cet ensemble sont susceptibles de reconnaître la notation `UQ` (ce n'est pas une fonction) qui permet à la fonction `group_by` d'interpréter ce qu'on lui passe comme une référence devant être évaluée. Et encore, ce n'est pas une généralité.


### La fonction `let` du package **wrapr**

```{r echo=TRUE,message=FALSE}
library(wrapr)

m <- function(VARIABLE)
  let(c(VAR=VARIABLE),
    mtcars %>% group_by(VAR) %>% summarise(n=n())
  )

m("cyl")
```
Cette solution n'a pas été retenue car elle a une moins grande généralité et ne permet pas de passer en paramètre une expression :
```{r echo=TRUE,message=FALSE,eval=FALSE}
m <- function(EXPRESSION)
  let(c(EXPR=EXPRESSION),
    mtcars %>% filter(EXPR)
  )

m(quote(mpg==max(mpg)))
```
```{r echo=FALSE,message=FALSE,eval=TRUE}
m <- function(EXPRESSION)
  let(c(EXPR=EXPRESSION),
    mtcars %>% filter(EXPR)
  )
tryCatch(m(quote(mpg==max(mpg))),error=function(e) print(e$message))
```


## Solutions à ne pas utiliser

Aucune.


## Niveau d'intégration à l'USSR

### Développements préconisés

Aucun.


### Points de vigilance

Aucun.


## Intégration au dispositif de formation

Evoqué dans la formation Insee «Prise en main rapide de données sous R».
