---
title: "Les opérateurs logiques"
author: "CA"
date: "26 juin 2018"
output:
  html_document:
    theme: united
    toc: yes
    toc_depth: 2
    toc_float: yes
---

```{r setup, include=FALSE}
knitr::opts_chunk$set(echo = TRUE)
```

### Problématique

Pouvoir exprimer une condition logique à partir d'opérateurs, afin par exemple de ne retenir que certaines variables ou certaines observations dans la base de données initiale.

### Solution retenue

Les tests logiques sont intégrés au logiciel R, ils ne nécessitent pas l'installation d'un package particulier.

Les test logiques sont :

Egalite ==
Different de !=
Superieur >
Superieur ou égal >=
Inferieur <
Inferieur ou égal <=
Et &
Ou |
Dans une liste %in% c(…)
N'est pas dans la liste !(x %in% c(…))

### Niveau d'intégration à l'USSR

#### Développements préconisés


#### Points de vigilance


### Intégration au dispositif de formation

Les outils préconisés ne demandent pas de formation spécifique pour être maîtrisés.

### Particularités de syntaxe

On peut combiner plusieurs opérateurs logiques en les séparant par :
"&" (et) ou "|"" (ou).

### Exemples

On utilise pour les exemples la fonction "filter" qui sera définie au paragraphe 3.2 (sélection d'observations).

#### Test d'égalité 

```{r égalité}

S1 <- filter(selection,DEP=="62")

```

#### Test différent de

```{r different}

S2 <- filter(selection,DEP!="62")

```

#### Test supérieur à

```{r supérieur}

S3 <- filter(selection,densite>100)

```

#### Test est dans la liste

```{r dans liste}

S4 <- filter(selection,DEP %in% c("59","62"))

```

#### Test n'est pas dans la liste

```{r pas dans liste}

S5 <- filter(selection,!(DEP %in% c("59","62")))

```

#### Test avec la condition & (ET)

```{r et}

S6 <- filter(selection,DEP=="62" & densite>100)

```

#### Test avec la condition | (OU)

```{r ou}

S7 <- filter(selection, DEP=="62" | densite > 100)

```


### Solutions viables non retenues

Aucune.


### Solutions à ne pas utiliser

Aucune.
